臺北高等行政法院判決
　　　　　　　　　　　　　　　　　　 95年度訴字第01505號
　　　　　　　　　　　　　　　.
原　　　告　麗佳媚國際有限公司
代　表　人　甲○○
訴訟代理人　林聖鈞　律師
被　　　告　經濟部智慧財產局
代　表　人　蔡練生（局長）住同上
訴訟代理人　乙○○
上列當事人間因商標異議事件，原告不服經濟部中華民國95年3
月6 日經訴字第09506162920 號訴願決定，提起行政訴訟。本院
判決如下：
    主文
原告之訴駁回。
訴訟費用由原告負擔。
　　事  實
一、事實概要：
    緣原告前於民國（以下同）92年5 月1 日以「ALLY」商標，
    指定使用於當時商標法施行細則第49條所定商品及服務分類
    表第3 類之香水、面霜、冷霜、化粧水、修護霜、潤膚霜、
    潤膚水、防晒乳液、粉膏、粉餅、身體用香水乳液、粉底霜
    、口紅、眼影餅、眼影筆、睫毛膏、美白霜、防晒霜、防皺
    霜、除皺霜等商品，向被告申請註冊，經被告審查，准列為
    註冊第0000000號商標（下稱系爭商標，如附圖所示）。嗣
    關係人瑞士商巴蕾鞋廠股份有限公司（下稱關係人）持81年
    3月16日註冊之553655號「BALLY」商標，指定使用在香水、
    化粧品及髮水等商品（下稱據爭商標，如附圖所示），以系
    爭商標有違商標法第23條第1項第12、13款之規定，對之提
    起異議。案經被告審查，以93年10月5日中台異字第930560
    號商標異議審定書為異議不成立之處分（下稱前審定書）。
    關係人不服，提起訴願，經訴願機關以94年5月25日經訴字
    第09406128190號訴願決定書撤銷原處分（下稱前訴願決定
    ）。案經被告重為審查，認定系爭商標違反商標法第23 條
    第1項第13款之規定，而以94年8月22日中台異字第940913號
    商標異議審定書為「第0000000號『ALLY』商標之註冊應予
    撤銷」之處分（下稱系爭處分）。原告不服，提起訴願經駁
    回，其仍未甘服，遂向本院提起本件行政訴訟。
二、兩造聲明：
　(一)原告聲明求為判決：
    1.訴願決定及原處分均撤銷。
    2.訴訟費用由被告負擔。
　(二)被告聲明求為判決：
    1.駁回原告之訴。
    2.訴訟費用由原告負擔。
三、兩造之爭點：系爭商標是否有違商標法第23條第1項第13款
    之規定？
  (一)原告主張之理由：
    1.系爭商標與關係人瑞士商巴蕾鞋廠股份有限公司所註冊之
      553655號商標（下稱據爭商標，如附圖二所示），經被告
      機關認定有違商標法第23條第1 項第13款規定，惟查：
      (1)按商標法第23條第1 項第13款規定，所謂有致消費者混
        淆誤認之虞，係指商標給予消費者的印象，可能致使消
        費者混淆而誤認商品或服務之來源。包括誤認來自不同
        來源的商品為來自同一來源，或者誤認二商標之使用人
        間存有關係企業、授權關係、加盟關係或其他類似關係
        。而判斷是否有混淆誤認之虞，參諸被告機關公告之「
        混淆誤認之虞」審查基準列有各項相關參考因素。其中
        商標近似及商品類似二項要素，依前揭法條規定為必須
        具備之要件。另查，商標近似係指二商標予人之整體印
        象有其相近之處，若其標示在相同或類似的商品上時，
        以具有普通知識經驗之消費者，於購買時施以普通之注
        意，可能會有所混淆而誤認二商品來自同一來源，或誤
        認不同來源之間有所關聯性，此有被告所定審查基準第
        5.2.1 點可稽。
      (2)係爭商標與據爭商標非屬近似：
        觀念上不近似：系爭商標「ALLY」圖形之設計主軸，
          係源於原告化妝品公司創辦人Aily之外文名，並參其
          英文原義（盟友）而象徵女性之友，原始設計之意象
          寓有上開雙重意義，此一事實自原告網站亦可得知（
          原證一），顯見該商標以「Ally」為訴求之重點，對
          於消費者所關注或最後留存於印象者，應顯然在「
          Ally 」 之上。惟查，據爭商標「BALLY 」之外文字
          義遍尋不著，考其創意之初衷應係來自於Carl Franz
          Bally 及其家族名稱（原證二），亦即其意象係源於
          人名，準此，據爭商標之消費者對於此一淵源通常有
          所知悉，其消費者所憑以辨識者或印象足以留存者，
          應在於據爭商標「BALLY 」之整體印象。有鑑於此，
          二商標於一般消費者之觀念上，當不致產生任何誤解
          或混淆之情形。
        外觀上不近似：原告於申請註冊前已將系爭商標使用
          於其所架設之網站上，以及產品之外包裝上（原證三
          ）。系爭商標所使用之字體非一般標準英文字體，其
          中「A 」部分係明顯經過設計而以特殊字體呈現，且
          整體造型設計為符合偏向女性消費者之意象，曲線上
          顯得較為柔和而圓滑；而據爭商標所使用者乃標準英
          文用字，顯為滿足一般男女時尚人士之消費印象，而
          採取中性象徵之字體，二商標就字體及整體設計而言
          實有所差異；另查，系爭商標係以紫色作為文字用色
          ，與據爭商標以白色作為固定之文字用色，二商標亦
          有著色上之重大差異。綜上，二商標在外觀上無論就
          字體、曲線以及著色上全然有所區別，即便將兩者異
          時異地，通體觀察，系爭商標與據爭商標之構圖意匠
          亦有明顯不同，以具有普通經驗知識之消費者，購買
          時僅需施以普通之注意即可分辨外觀差異，顯見二商
          標毫無近似可言。
        系爭商標與據爭商標非屬近似，無致相關消費者混淆
          誤認之虞：系爭商標與據爭商標都有經過特殊的設計
          ，商標是否近似應考量二商標具體的特殊設計。按系
          爭商標與據爭商標整體構圖意匠明顯不同，以具有普
          通知識經驗之消費者，於購買時施以普通之注意，絕
          無致生混淆誤認之虞。何況系爭商標與據爭商標係由
          「A 」「l 」「l 」「y 」字母圖之變化與設計所構
          成，與據爭商標均係由「BALLY 」所構成，此亦為二
          商標可資辨識的顯著特徵，由於消費者之寓目印象，
          與商標之整體構圖意匠息息相關，因此商標近似性之
          比對，自應著重在商標特徵及整體構圖意匠。準此，
          二商標非屬近似之商標，消費者絕不致因而誤認商品
          來自同一來源或有所關聯而產生混淆誤認，原處分及
          訴願決定之認定顯有違誤。
        就讀音而言，系爭商標與據爭商標「讀音」不同，並
          非近似：
          (甲)系爭商標「ALLY」與關係人瑞士商巴蕾鞋廠股份有
            限公司所註冊之553655號「BALLY」商標（下稱據
            爭商標），就讀音而言，顯有差別，蓋系爭商標之
            設計主軸係緣於英文ally，原義為盟友之意，ally
            讀音以英文KK音標發音係為[QtpAa]；復查，原告
            在化妝品、保養品包裝盒（原證三）上使用「Ally
            」外文商標圖像早已行之有年，一般消費者係以
            [@tpa]發音稱呼原告銷售之品牌。
          (乙)據爭商標「BALLY」，考其創意之初衷應係來自於
            品牌創辦人Carl Franz Bally及其家族名稱（原證
            二），亦即其意象係源於人名，其讀音以KK音標發
            音似為[te@pa]。
          (丙)惟查，由原處分審定書及訴願決定書之理由可知，
            原處分及訴願決定竟認為系爭商標與據爭商標在唱
            呼之間，僅字首/b/輕子音之別（原證六第3頁；另
            被告95年6月29日答辯書第2頁答辯理由亦同）。惟
            查，衡諸上段說明，系爭商標「ALLY」之讀音或為
            英文發音[QtpAa]，或為英文發音[@tpa]，而據爭
            商標「BALLY」之讀音則為[te@pa]。準此，無論系
            爭商標採何種讀音，與據爭商標讀音皆截然有別，
            豈僅有讀音『字首/b/輕子音之別』而已？蓋起首
            音既不同，整體讀音即有所差異，若謂僅有二商標
            讀音僅有些微差異，誠屬無知於英文發音之說法。
          (丁)按「拼音性之外文例如英法德日語，其起首字母在
            讀音上，對於整體字詞給予消費者之印象有極重要
            之影響，判斷近似時應賦予比重較重之考量。」經
            濟部智慧財產局「混淆誤認之虞」審查基準
            5.2.6.5 定有明文。正因據爭商標讀音起首字母為
            「b」子音，整體讀音遂迥然有別。有鑑於此，依
            據前揭審查基準，二商標讀音不同，絕非近似。
        就外觀而言，系爭與據爭商標「起首字母」與整體寓
          目印象皆不同，並非近似：
          (甲)按「拼音性之外文例如英法德日語，其起首字母在
            外觀上，對於整體字詞給予消費者之印象有極重要
            之影響，判斷近似時應賦予比重較重之考量。」經
            濟部智慧財產局「混淆誤認之虞」審查基準5.2.6.
            5定有明文。
          (乙)查，系爭商標「ALLY」起首字母為「A」；據爭之
            註冊商標553655號「BALLY」商標起首字母為「B」
            ，就系爭與據爭二商標起首字母而言，無論外觀或
            讀音上，顯然不同。有鑒於商標外文起首字母之差
            異對於判斷近似性應有較重之比重，準此，系爭與
            據爭商標起首字母既為不同，則外觀上，應無使消
            費者產生混淆之虞。
          (丙)再者，系爭商標其起首字母為「A」，整體字詞
            「ALLY」，更明顯經過設計而以特殊字體呈現（參
            附圖一，原證三），整體造型設計曲線上顯得柔和
            而圓滑，其意象主軸顯係針對女性消費族群。
          (丁)而據爭商標所使用者乃標準英文用字（參附圖二）
            ，起首字母「B」，整體字詞「BALLY」則為符合一
            般男女時尚人士之消費印象，因而採取中性象徵之
            字體。準此，就二商標起首字母，接連其後之文字
            或就整體字詞「異時異地，隔離觀察」，並以通體
            觀察方式相對比較（台北高等行政法院89年訴字第
            2815號判決參照），系爭商標與據爭商標之構圖意
            匠明顯不同，普通之消費者尚不致發生混淆或誤認
            。
    2.系爭商標與據爭所指定使用之商品，實質上非屬同一或類
      似範圍
      (1)查原告申請系爭商標係指定使用於修正前商標法施行細
        則第49條所定商品及服務分類表第3 類之「香水、面霜
        、化粧水、防曬乳液、潤膚水、敷面膜、護膚乳、防皺
        霜、清潔霜……」等商品，附參原告公司網站上所陳列
        之販售商品，亦以開發純天然並具有皮膚環保概念的環
        保化妝品為主（原證四）；另據爭商標亦指定使用於修
        正前商標法施行細則第49條所定商品及服務分類表第3
        類，而形式上系爭商標指定使用範圍有所重疊。
      (2)惟查，商標之註冊與商標之使用乃屬不同之概念，單單
        提出商標之註冊資料並不足以證明商標之實際使用事實
        （台北高等行政法院90訴字第410 號），據爭商標雖於
        百貨公司設有專櫃據點，然目前在台灣地區實際行銷或
        販售之商品，僅有男女用之皮包、皮件以及鞋靴，其世
        界性之主力產品亦是如此，現階段根本未有將據爭商標
        使用於其商標註冊指定範圍之事實存在，此與系爭商標
        實際使用之產品範圍在化妝品、保養品顯有差異。被告
        機關未查據爭商標並未實際產銷與系爭商標類似或同一
        商品之事實，而逕以二商標所指定使用之商品有極高之
        類似程度，即認有商標法第23條第1 項第13款規定之適
        用，顯有不當，蓋作為在社會上實際使用之商標圖樣，
        往往會隨著其實際使用而對社會大眾形成新生或更加強
        烈的符號印象聯想，此等新生的符號印象聯想會因此逐
        漸擴張圖樣本身之識別作用範圍，況且據爭商標實質上
        亦未產銷任何與系爭商標同一或類似性之商品。
      (3)承上，就實質面而言，依原告所產銷商品之種類無一與
        關係人據爭商標所指定使用之商品有所謂「行銷管道與
        場所、買受人、原材料、產製者或其他因素上」之共同
        關聯性，且依一般社會通念及市場交易情形，二者商品
        之購買人、消費族群並不相同，查原告商品之主力消費
        者為具有肌膚保養需求之女仕，而據爭商標係屬流行品
        牌，消費之主力族群則為年輕時尚人士，二商標消費者
        已有所區隔。次按經濟部智慧財產局「商標混淆誤認之
        虞」審查基準第3.1 ：「商品/ 服務之相關消費者誤認
        二商標為同一來源，換言之，由於商標的關係，誤認來
        自不同來源的商品/ 服務以為來自同一來源，有稱此為
        錯誤的混淆誤認…」及第3.2 「商品/ 服務之相關消費
        者雖不會誤認二商標為同一商標，但極有可能誤認二商
        標之商品/ 服務為同一來源之系列商品/ 服務，或誤認
        二商標之使用人間存在關係企業、授權關係、加盟關係
        或其他類似關係。」等規定，由於兩商標實質上使用範
        圍、行銷管道與場所、產製者以及各自有消費族群，以
        常理即可推斷對於系爭與據爭商標所附著之商品各有強
        烈認知，全然不可能發生誤認及混淆，消費者更不至於
        產生有所謂來源同一或關聯之誤認。有鑑於此，原處分
        及訴願決定之認定顯有違誤。
    4.揆諸前述，判斷商標是否有混淆誤認之虞，被告審查基準
      列有各項相關因素，其中商標近似及商品類似二項要素，
      依前揭規定為必須具備之要件。如前所述，系爭商標既與
      據爭商標非屬近似，被告所所為之判斷自有違誤，為此，
      原告聲明求為撤銷訴願決定及原處分，爰請鈞院判如訴之
      聲明，以保權益。
  (二)被告主張之理由：
    1.按商標法第23條第1 項第13款規定：商標「相同或近似於
      他人同一或類似商品或服務之註冊商標或申請在先之商標
      ，有致相關消費者混淆誤認之虞者」，不得註冊。所謂有
      致消費者混淆誤認之虞，係指商標給予消費者的印象，可
      能致使消費者混淆而誤認商品/ 服務之來源，包括誤認來
      自不同來源的商品/ 服務以為來自同一來源，或者誤認二
      商標之使用人間存在關係企業、授權關係、加盟關係或其
      他類似關係。而判斷是否有混淆誤認之虞，本局公告之「
      混淆誤認之虞」審查基準（以下簡稱審查基準），列有各
      項相關參考因素。其中「商標近似」及「商品類似」二項
      要素，依前揭法條規定為必須具備之要件。其他參酌要素
      則視個案中是否存在而為斟酌。
　  2.本案存在之相關因素之審酌：
　  　(1)商標是否近似暨其近似之程度
　　    依訴願法第95條及第96條規定，訴願決定有拘束相關機
        關之效力，原處分機關須重為處分者，自應依訴願決定
        意旨為之。本件依經濟部經訴字第09406128190 號訴願
        決定書意旨，系爭商標「ALLY」與據爭商標「BALLY 」
        相較，固有字首「B 」有無之細微差異，惟於唱呼之間
        ，僅字首/b /輕子音之別，且其整體外觀予人寓目印象
        相彷彿，以具有普通知識經驗之消費者，於購買時施以
        普通之注意，有　可能會有所混淆而誤認二商品來自同
        一來源或雖不相同但關聯之來源，應屬構成近似之商標
        。
　　  (2)商品是否類似暨其類似之程度
　      商品類似係指二個不同的商品，在功能、材料、產製者
        或其他因素上具有共同或關聯之處，如果標上相同或近
        似的商標，依一般社會通念及市場交易情形，易使商品
        消費者誤認其為來自相同或雖不相同但有關聯之來源，
        則此二個商品間即存在類似的關係（審查基準5.3.1 參
        照）。本件系爭商標指定使用於香水、面霜、冷霜、化
        粧水等商品，與據爭商標指定使用之香水化粧品等商品
        相較，二者具有相同之用途、功能，行銷管道、販賣場
        所亦雷同，依一般社會通念及市場交易情形，易使一般
        商品消費者誤認其為來自相同之來源，兩造商標所指定
        使用之商品間存在極高之類似程度。
　  3.本件綜合兩造商標圖樣近似、商品類似之程度等因素加以
      判斷，相關消費者極有可能誤認二商標之商品來自同一來
      源，或者誤認二商標之使用人間存在關係企業、授權關係
      、加盟關係或其他類似關係，而產生混淆誤認情事，系爭
      商標之註冊應有前揭法條規定之適用。另系爭商標既應依
      商標法第23條第1項13款規定撤銷其註冊，則其是否尚有
      違反同法條項第12款之規定，即毋庸審究，併予敘明。
      綜上論述，原處分洵無違誤，請駁回原告之訴。
　　理  由
一、按商標法第23條第1項第13款規定：「商標相同或近似於他
    人同一或類似商品或服務之註冊商標或申請在先之商標，有
    致相關消費者混淆誤認之虞者，不得註冊。」所謂「有致相
    關消費者混淆誤認之虞」者，係指兩商標因相同或構成近似
    ，致使相關消費者誤認為同一商標，或雖不致誤認二商標為
    同一商標，但極有可能誤認二商標之商品或服務為同一來源
    之系列商品或服務，或誤認二商標之使用人間存在關係企業
    、授權關係、加盟關係或其他類似關係而言。
二、查原告前於92年5月1日以系爭商標，指定使用於當時商標法
    施行細則第49條所定商品及服務分類表第3類之香水及面霜
    等商品，向被告申請註冊，經被告審查，准其註冊。嗣關係
    人持於81年3月16日註冊之據爭商標，以系爭商標有違商標
    法第23條第1項第12、13款之規定，對之提起異議。案經被
    告審查，以前審定書為異議不成立之處分，關係人不服，提
    起訴願，經前訴願決定撤銷原處分，發回更為處分。案經被
    告重為審查，認定系爭商標有違商標法第23條第1項第13款
    規定，而以系爭處分撤銷系爭商標之註冊。原告不服，提起
    訴願經訴願決定駁回，仍未甘服，遂向本院提起本件行政訴
    訟之事實，有93年5月14日收文關係人之異議申請書及95年6
    月24日收文之理由書等、據爭商標之註冊證、系爭商標註冊
    證、前審定書及前訴願決定、系爭處分及訴願書等，各附原
    處分卷足稽，堪認為真實。兩造主要爭執在：系爭商標是否
    有違商標法第23條第1項第13款之規定？
三、經查：
  (一)據爭商標於81年3月16日註冊，系爭商標則於93年2月16日註
    冊，分別有渠等商標註冊簿附原處分卷足查，可知據爭商標
    早於系爭商標註冊將近11年餘之久。
  (二)次查，系爭「ALLY」商標與據爭異議「BALLY」商標相較，
    固僅有英文字首「B」有無之細微差異，惟於唱呼之間，僅
    字首/b/輕子音之別而已，且兩商標整體外觀予人寓目印象
    相彷彿，以具有普通知識經驗之消費者，於購買時施以普通
    之注意，有可能會有所混淆誤認二商品來自同一來源或雖不
    相同但有關聯之來源，而構成近似之商標，應屬近似商標無
    疑。原告主張就外觀而言，系爭與據爭商標「起首字母」與
    整體寓目印象皆不同，並非近似等語，既與查證比對情形不
    符，難認可採。
  (三)再者，系爭商標係指定使用在香水、面霜、冷霜、化粧水等
    商品（見原處分卷第10頁，系爭商標註冊簿影本），與據以
    異議諸商標中之註冊第553655號「BALLY」商標指定使用之
    香水、化粧品等商品（見原處分卷第11頁，據爭商標註冊簿
    影本）相較，二者所指定使用之商品間存有極高之類似程度
    ，依一般社會通念及市場交易情形，易使一般商品消費者誤
    認其為來自相同來源，可知系爭商標與據爭所指定之商品間
    存在極高之類似程度。原告主張系爭商標與據爭所指定使用
    之商品，實質上非屬同一或類似範圍等語。然查，原告業已
    自承形式上系爭商標與據爭商標指定使用範圍有所重疊（見
    原告95年5月22日起訴補充理由狀），雖其陳稱「實質上」
    非屬同一範圍等語，惟商標法對於指定商品範圍是否相同或
    類似，並未區分「形式上」或「實質上」商品，況且商品名
    稱及種類，為使一般普通消費者易於辨識，自難以專業判別
    之知識，強加在一般消費者之商品辨識，亦即商標法所稱商
    品是否相同或類似，應以該商標指定使用之類別為判斷標準
    。而據爭商標指定使用在「香水」、「化粧品」及「髮水」
    ，有其商標註冊資料附卷可佐，系爭商標亦指定使用在「香
    水」、「化粧品及化粧水」、「口紅」、「營養霜」及「面
    霜」等化粧品，亦有其商標註冊資料附卷可考，雖未及「髮
    水」之商品，但其渠等商品類似程度極高，二者所指定使用
    之商品依一般社會通念及市場交易情形，易使一般商品消費
    者誤認其為來自相同來源無疑。原告自認指定商品實質上並
    未類似等云，核屬一己主觀之見，難以憑採。
  (四)綜上，系爭商標與據爭商標圖樣近似、商品類似之程度等因
    素予以判斷，相關消費者極有可能誤認二商標之商品來自同
    一來源，或者誤認二商標之使用人間存在關係企業、授權關
    係、加盟關係或其他類似關係，而產生混淆誤認情事，系爭
    商標自有違商標法第23條第1項第13款之規定。
四、綜上，原告所訴委無足採，從而被告以系爭商標有違商標法
    第23條第1項第13款規定，而以系爭處分撤銷其註冊，並無
    違誤，訴願決定予以維持，亦無不合。原告徒執前詞，訴請
    撤銷，為無理由，應予駁回。
五、本件判決基礎已經明確，兩造其餘主張或陳述，與判決結果
    無影響，不再一一論述。
據上論結，本件原告之訴為無理由，爰依行政訴訟法第98條第3
項前段，判決如主文。
中　　華　　民　　國　　96　　年　 　3　　月　 15  　 日
                    第六庭審判長法　官  林  文  舟
           　　　  　　　　　　 法　官  許  瑞  助
           　　　　  　　　　　 法　官  陳  鴻  斌
上為正本係照原本作成。
如不服本判決，應於送達後20日內向本院提出上訴狀並表明上訴
理由，如於本判決宣示後送達前提起上訴者，應於判決送達後20
日內補提上訴理由書（須按他造人數附繕本）。
中　　華　　民　　國　　96　　年　 　3　　月　 20  　 日
            　　　　  　　　　　書記官  陳  清  容
